ACORDAO-COMPLETO-2341016

ACÓRDÃO 1420/2019 ATA 3/2019 - PRIMEIRA CÂMARA

VISTOS, relatados e discutidos estes autos de tomada de contas especial instaurada pela Caixa Econômica Federal (CAIXA) , em desfavor dos Srs. Joselito Carneiro de Araujo Junior e Joélcio Martins da Silva, ex-prefeitos de Santaluz/BA, em decorrência da omissão no dever de prestar contas dos recursos transferidos àquele município.
ACORDAM os ministros do Tribunal de Contas da União, reunidos em sessão da 1ª Câmara, ante as razões expostas pelo relator, em:
9.1. rejeitar as alegações de defesa e as razões de justificativa apresentadas pelo Sr. Joélcio Martins da Silva;
9.2. acolher parcialmente as razões de justificativa apresentadas pelo Sr. Joselito Carneiro de Araújo Junior;
9.3. julgar irregulares, com fundamento nos arts. 1º, I, e 16, III, “a” e “c”, da Lei 8.443/1992 c/c os arts. 19 e 23, III, da mesma lei, e com arts. 1º, I, e 209, I e III, e 214, III, do RI/TCU, as contas do Sr. Joélcio Martins da Silva e condená-lo ao pagamento da quantia abaixo especificada, com a fixação do prazo de 15 (quinze) dias, a contar da notificação, para que comprove, perante este Tribunal (art. 214, III, “a”, do RI/TCU) , o recolhimento da dívida aos cofres do Tesouro Nacional, atualizada monetariamente e acrescida dos juros de mora, calculados a partir da data discriminada, até a data do recolhimento, na forma prevista na legislação em vigor;
	VALOR ORIGINAL (Real) 
	DATA DA OCORRÊNCIA 
	DÉBITO/CRÉDITO 

	R$ 71.576,50
	12/12/2001
	Débito

	R$ 2.842,38
	20/2/2002
	Crédito

9.4. julgar regulares com ressalva, com fundamento nos arts. 1º, I, e 16, II, da Lei 8.443/1992 c/c os arts. 18 e 23, II, da mesma lei, e com arts. 1º, I, e 208, e 214, II, do RI/TCU, as contas do Sr. Joselito Carneiro de Araújo Junior, dando-lhe quitação;
9.5. autorizar, desde logo, nos termos do art. 28, II, da Lei 8.443/1992, a cobrança judicial da dívida, caso não atendidas as notificações;
9.6. em cumprimento ao disposto no § 3º do art. 16 da Lei 8.443/1992, encaminhar cópia desta deliberação à Procuradoria da República na Bahia.

Tomada de Contas Especial instaurada em razão da omissão no dever de prestar contas dos recursos de contrato de repasse, tendo como objeto a construção de barragem em terra no Riacho do Cipó e em Lajedinho.

Primeira Câmara

Município de Santaluz/BA.

3. Interessados/Responsáveis:
3.1. Interessado: Ministério da Agricultura, Pecuária e Abastecimento (MAPA).
3.2. Responsáveis: Joselito Carneiro de Araujo Junior (XXX.196.835-XX); Joélcio Martins da Silva (XXX.714.365-XX).

13.1. Ministros presentes: Walton Alencar Rodrigues (Presidente), Benjamin Zymler, Bruno Dantas e Vital do Rêgo.
13.2. Ministro-Substituto presente: Weder de Oliveira (Relator).

WEDER DE OLIVEIRA

Transcrevo, com ajustes de forma, a instrução (peça 18) apresentada e aprovada (peças 19 e 20) pela Secretaria de Controle Externo de Tomada de Contas Especial (Secex-TCE) :
“1.	Trata-se de Tomada de Contas Especial instaurada pelo MAPA - Ministério da Agricultura, Pecuária e Abastecimento, em desfavor dos Srs. Joélcio Martins da Silva  (CPF: XXX.714.365-XX) e Joselito Carneiro de Araújo Junior (CPF: XXX.196.835-XX) , ex-Prefeitos Municipais de Santaluz/BA, no período de 1/1/1997 a 31/12/2004, e 1/1/2005 a 31/12/2012, respectivamente, em razão da impugnação total das despesas do Contrato de Repasse 2XXX.100060-XX/2000/MA/CAIXA (Peça 2, p. 26-31) , firmado entre o MAPA - Ministério da Agricultura, Pecuária e Abastecimento e a Prefeitura Municipal de Santaluz/BA, e que tinha por objeto a Execução de estímulo à produção agropecuária/ações de desenvolvimento rural - construção de barragens do riacho do Cipó e Lajedinho, conforme Plano de Trabalho (Peça 2, p. 14-8) , em razão da não apresentação da Prestação de Contas da primeira parcela dos recursos recebidos, no valor de R$ 71.576,50. 
HISTÓRICO
2.	O Contrato de Repasse 2XXX.100060-XX/2000/MA/CAIXA foi firmado no valor de R$ 110.000,00, sendo R$ 10.000,00 de contrapartida do convenente e R$ 100.000,00 à conta do concedente, sendo liberados apenas R$ 71.576,50 mediante a Ordem Bancária 2001OB800019, creditada na conta corrente do convênio em 12/12/2001 (Peça 2, p. 59) . Teve vigência de 29/12/2000 a 31/12/2006 (Peça 2, p. 4 e 41) .
3. 	O objeto foi fiscalizado pelo concedente, cujo teor consta dos Relatórios de Acompanhamento – RAE Setor Público, datados de 9/10/2001 (Peça 2, p. 42-5) , de 13/2/2002 (Peça 2, p. 46-52) , 25/2/2002 (Peça 2, p. 53-4) e de 9/9/2003 (Peça 2, p. 55-8) , concluindo pela execução física de 100% do objeto pactuado. 
4.	Posteriormente, foi emitida a CI/GIGOV/FS 126/2016, de 26/8/2016 (Peça 2, p. 74) , onde a Caixa Econômica Federal atestou a emissão da ordem bancária em duplicidade, com posterior estorno; que o saldo remanescente do convênio, referente a recursos da contrapartida, foi devolvido à União; e que a prestação de contas parcial da primeira parcela não foi apresentada, sendo, a seguir, instaurada Tomada de Contas Especial, conforme Relatório de Tomada de Contas Especial 283/2016 (Peça 2, p. 79-82) .
5.	Consta dos autos, conforme extrato de pesquisa no sistema dos Correios e Aviso de Recebimento (AR) , comprovação de que o Sr. Joélcio Martins da Silva recebeu o Ofício 1123/2007, de 7/12/2007 (Peça 2, p. 5-7) , e o Sr. Joselito Carneiro de Araújo Junior recebeu o Oficio 1581/2011, de 8/7/2011 (Peça 2, p. 8-10) , por meio dos quais a Funasa notificou os responsáveis acerca da não apresentação da prestação de contas, requerendo a devolução dos recursos, permanecendo omissos.
6.	Diante do não saneamento das irregularidades apontadas e da não devolução dos recursos, instaurou-se a Tomada de Contas Especial. No Relatório de Tomada de Contas Especial 283/2016 (Peça 2, p. 79-82) , concluiu-se que o prejuízo importaria no valor original de R$ 68.734,12, pela omissão da prestação de contas, deduzindo-se dos R$ 71.576,50 liberados, o valor de R$ 2.842,38, referente à ‘segunda contrapartida restituída indevidamente ao Tesouro’, imputando-se a responsabilidade aos Srs. Joélcio Martins da Silva e Joselito Carneiro de Araújo Junior, ex-Prefeitos Municipais de Santaluz/BA, em razão da não apresentação da Prestação de Contas da primeira parcela dos recursos recebidos por meio do Contrato de Repasse 2XXX.100060-XX/2000/MA/CAIXA. 
7.	O Relatório de Auditoria 646/2017 da Controladoria Geral da União (Peça 2, p. 88-90) também chegou às mesmas conclusões. Após serem emitidos o Certificado de Auditoria, o Parecer do Dirigente e o Pronunciamento Ministerial (Peça 2, p. 92-8) , o processo foi remetido a esse Tribunal. 
8.	Em cumprimento ao Despacho exarado pelo Sr. Secretário de Controle Externo de Tomada de Contas Especial (Peça 8, p. 1) , foram expedidos os Ofícios 0708 e 0709/2018, de 21/7/2018 (Peças 9 e 10, p. 1-4) , por meio dos quais o Sr. Joélcio Martins da Silva (CPF: XXX.714.365-XX) , ex-Prefeito Municipal de Santaluz/BA, no período de 1/1/1997 a 31/12/2004, foi instado a apresentar alegações de defesa quanto às irregularidades constatadas no âmbito do convênio em tela, ou a recolher aos cofres do Tesouro Nacional as quantias indicadas, bem assim apresentar razões de justificativa acerca da omissão no dever de prestar contas dos recursos recebidos; e o Sr. Joselito Carneiro de Araújo Junior (CPF: XXX.196.835-XX) , ex-Prefeito Municipal de Santaluz/BA, no período de 1/1/2005 a 31/12/2012, foi instado a apresentar razões de justificativa acerca da omissão no dever de prestar contas dos recursos recebidos.  
9.	Devidamente cientificados, conforme atestam os ARs de 13/8/2018 (Peças 16 e 17, p. 1) , os responsáveis fizeram encaminhar suas respectivas alegações de defesa/razões de justificativa de Peças 11 e 15, p. 1-4, a seguir analisadas.
EXAME TÉCNICO 
10. 	Conforme mencionado no Relatório de Tomada de Contas Especial 283/2016 (Peça 2, p. 79-82) , malgrado a execução integral do objeto pactuado, concluiu-se que o prejuízo importaria no valor original de R$ 68.734,12, montante obtido deduzindo-se, dos R$ 71.576,50 liberados, o valor de R$ 2.842,38, referente à ‘segunda contrapartida restituída indevidamente ao Tesouro’, além de rendimentos obtidos com aplicação financeira, de acordo com o Relatório de Auditoria 646/2017 da Controladoria Geral da União (Peça 2, p. 88-90) , em razão da não apresentação da prestação de contas dos recursos recebidos por meio do Contrato de Repasse 2XXX.100060-XX/2000/MA/CAIXA.
11.	Em suas alegações de defesa/razões de justificativa (Peça 11, p. 1-4) , o Sr. Joélcio Martins da Silva afirma o que segue:
	‘DEFESA 
Nos autos do Processo epigrafado, sob a douta Relatoria do Ministro Weder de Oliveira, Tomada de Contas Especial, instaurado em razão do Contrato de Repasse nº 2648.100060- 37/2000/MA/CAIXA, fazendo-o na forma das razões fáticas e argumentos jurídicos adiante articulados: 
I – SÍNTESE DA PRESTAÇÃO DE CONTAS 
A presente Tomada de Contas foi instaurada sob a seguinte alegação: ‘Irregularidade: não comprovação da boa e regular aplicação dos recursos recebidos por força do Contrato de Repasse; 2648.100060- 37/2000/MA/CAIXA, em razão da omissão no dever de prestar contas da primeira parcela dos recursos recebidos, cujo prazo expirou em 10/2/2002, bem como a não disponibilização da documentação necessária para a prestação de contas ao Prefeito sucessor.’ Diante disto, cobra-se do DEFENDENTE a devolução ao Tesouro Federal a importância de R$ 192.621,74, correspondente ao valor total do repasse, atualizada monetariamente até 21/7/2018 
II – DA PRESCRIÇÃO DA PRETENSÃO PUNITIVA E/OU DA PRESCRIÇÃO INTERCORRENTE 
Antes de abordar juridicamente o mérito da imputação e da pretensão ressarcitória, faz-se imprescindível arguir a prescrição de qualquer pretensão punitiva ou, alternativamente, a prescrição intercorrente deste feito. Cuida-se na espécie de repasse realizado pelo Ministério da Agricultura Pecuária e Abastecimento ao Município de Santa Luz em 12/12/2001, por força do Contrato de Repasse nº 2648.100060- 37/2000/MA/CAIXA, o qual teve vigência de 29/12/2000 a 31/12/2006. Conforme consta dos autos, o DEFENDENTE e o Sr. Joselito Carneiro de Araújo Jr, seu sucessor na Prefeitura de Santa Luz, teriam sido notificados em 7/12/2007, por meio dos Ofícios 1123/2007, de 7/12/2007 e 1581/2011, de 8/7/2011. A propósito do marco inicial da prescrição, transcreve-se a seguinte passagem da peça acusatória: 
‘16. Observando-se o teor do Contrato de Repasse, tem-se que a Cláusula Décima Primeira estabelece que a prestação de contas deveria ser apresentada à concedente em ‘até 60 (sessenta) dias após a data de liberação da última parcela transferida, devendo ser realizada dentro do prazo de vigência contratual’, sendo que a Cláusula Décima Quarta prescreve que a sua vigência ‘iniciar-se-á na data de sua assinatura (29/12/2000) , encerrando-se no dia 28 de dezembro de 2001, possibilitada a sua prorrogação por meio de Carta Reversal’ (Peça 2, p. 30) . E repise-se que a data liberação da primeira e única parcela transferida foi 12/12/2001, e, consequentemente, a data limite para a apresentação da prestação de contas respectiva era 10/2/2002, uma vez decorridos os 60 dias previstos na Cláusula Décima Primeira.’ Incide na espécie o instituto da prescrição de qualquer pretensão punitiva, a teor do Art. 1º da Lei nº 9.873/1999, ‘in verbis’: 
‘Art. 1º Prescreve em cinco anos a ação punitiva da Administração Pública Federal, direta e indireta, no exercício do poder de polícia, objetivando apurar infração à legislação em vigor, contados da data da prática do ato ou, no caso de infração permanente ou continuada, do dia em que tiver cessado.’ Caso não incidisse a prescrição direta, incidiria a prescrição intercorrente, a teor do § 1º daquele artigo, ‘in verbis’: ‘§ 1º Incide a prescrição no procedimento administrativo paralisado por mais de três anos, pendente de julgamento ou despacho, cujos autos serão arquivados de ofício ou mediante requerimento da parte interessada, sem prejuízo da apuração da responsabilidade funcional decorrente da paralisação, se for o caso.’ No caso vertente, o feito permaneceu paralisado por mais tempo que isto, razão porque a hipótese possível é o seu arquivamento. Ante o exposto, requer a decretação da prescrição, seja a direta, seja a intercorrente, arquivando-se estes autos. 
III – O DIREITO 
Apenas por cautela, enfrenta-se o mérito da acusação imputada ao DEFENDENTE, a fim de demonstrar que, na hipótese de não ser acolhida a arguição de prescrição, não se pode compeli-lo a devolver o montante integral do valor repassado ao Município de Santa Luz. 
Transcreve-se a seguinte passagem da peça acusatória: 
‘35 O Objeto foi fiscalizado pelo concedente, cujo teor consta dos Relatórios de Acompanhamento — ERA Setor Público, datados de 9/10/2001 (Peça 2, p. 42-5) , de 13/2/2002 (Peça 2, p. 46-52) , 25/2/2002 (Peça 2, p. 53-4) e de 9/9/2003 (Peça 2, p. 55-8) , concluindo pela execução física de 100% do objeto pactuado’. 
Infere-se desta passagem que houve a completa execução do plano de trabalho, de sorte que os recursos repassados ao Município de Santa Luz foram integralmente empregados na construção das barragens. 
Dito de outra forma, impor ao DEFENDENTE restituir qualquer valor relativo aquele Convênio é gerar um enriquecimento sem causa ao Erário. 
É evidente a falta de amparo legal a tal pretensão. Uma eventual ausência de prestação de contas não pode induzir a presunção de que houver má versação dos recursos repassados. 
E na espécie tal presunção é de plano rechaçada ante a constatação do atendimento integral do objeto do contrato. 
III – CONCLUSÃO 
Pelo exposto, pugna pelo arquivamento desta tomada de contas especial, ante a prescrição, ou, alternativamente, por sua improcedência, dando-se por cumprido o objeto do Contrato de Repasse nº 2648.100060- 37/2000/MA, isentando-se o DEFENDENTE de qualquer responsabilidade por sua execução físico-financeira’.
12.	Principiando o exame das alegações de defesa/razões de justificativa apresentadas pelo Sr. Joélcio Martins, tem-se, em síntese, que o mesmo alega a prescrição das pretensões ressarcitória e punitiva do feito, uma vez decorrido o prazo previsto nos diplomas legais por ele aduzidos aos autos, bem como sustenta ser incabível a determinação de restituição dos valores repassados, uma vez constar dos autos relatório do concedente atestando a execução integral da obra pactuada.
13.	Contudo, malgrado as afirmações do defendente, cumpre destacar, em primeiro lugar, a imprescritibilidade das ações ressarcitórias em favor do Erário, entendimento esse já devidamente pacificado nesta Corte de Contas, contando com farta jurisprudência a respeito, podendo-se citar, apenas dentre os mais recentes, o Acórdão 10046/2018-TCU-Segunda Câmara, de Relatoria do Ministro Marcos Bemquerer, cujo Sumário indica que, ‘nos termos do art. 37, § 5º, da Constituição Federal, as ações de ressarcimento movidas pelo Estado contra agentes causadores de dano ao erário são imprescritíveis’.
14.	Prosseguindo no exame das alegações de defesa apresentadas pelo Sr. Joélcio Martins, com relação ao não cabimento de pedido de ressarcimento dos valores transferidos em virtude da execução da obra, tem-se que, conforme mencionado no item 3, por meio dos Relatórios de Acompanhamento – RAE Setor Público, datados de 9/10/2001 (Peça 2, p. 42-5) , 13/2/2002 (Peça 2, p. 46-52) , 25/2/2002 (Peça 2, p. 53-4) e 9/9/2003 (Peça 2, p. 55-8) , a Equipe de Vistoria da Caixa Econômica Federal, de fato, atestou a execução física de 100,00% da meta pactuada.
15.	Como se nota no relato acima transcrito, a CAIXA atestou a execução integral do objeto pactuado, mas, não obstante, mister considerar que, ante a ausência da prestação de contas, não há como se confirmar o nexo causal entre os recursos transferidos e a obra executada, já que a documentação probatória, além de ser a formalização da execução regular das despesas, é também o fator conector entre os dois polos, demonstrando a relação direta entre os recursos liberados e as despesas executadas.
16.	Destaque-se que o estabelecimento do nexo causal entre os recursos repassados e o objeto realizado é de fundamental importância para efeito de comprovação da regularidade das despesas, já que, caso ausente, resta impossibilitada a confirmação de que aquela obra específica foi, de fato, realizada com os recursos referidos, pois poderia ser apresentada obra levada a cabo com recursos de outra fonte, por exemplo, o que denota a importância de tal formalidade. 
17.	Dito de outra forma, o nexo causal é o liame necessário entre a atuação do responsável e o resultado obtido, conforme tem se manifestado o Tribunal, podendo-se citar, por exemplo, os Acórdão 5823/2018-TCU-Primeira Câmara e 5833/2018-1ª Câmara.
18.	Em assim sendo, imperativo considerar que, apesar de a realização integral da obra pactuada ter sido confirmada pela CAIXA, restou pendente o cumprimento da obrigação formal de prestar contas dos recursos recebidos, tendo como consequência a impossibilidade de se estabelecer o nexo causal entre os recursos repassados e a obra executada, devendo ser rejeitadas suas alegações defesa/razões de justificativa, com a consequente imputação de débito ao responsável pelo total dos valores repassados, não havendo que se falar aqui de punição de qualquer espécie, haja vista tratar-se apenas da necessidade de recompor o dano causado ao Erário Federal, independentemente de ter agido ou não com a intenção de fazê-lo.
19.	Contudo, tratando-se de punibilidade, cumpre registrar que a apresentação da prestação de contas inclui-se como obrigação essencial de quem gere recursos públicos, com vistas à comprovação da sua boa e regular aplicação, impondo, de per si, a aplicação de multa pelo Tribunal ante o seu não cumprimento.
20.	Vale ressaltar que a pretensão punitiva do TCU, conforme Acórdão 1441/2016-TCU-Plenário, que uniformizou a jurisprudência acerca dessa questão, subordina-se ao prazo geral de prescrição indicado no art. 205 do Código Civil, que é de 10 anos, contado da data de ocorrência da irregularidade sancionada, nos termos do art. 189 do Código Civil, sendo este prazo interrompido pelo ato que ordenar a citação, a audiência ou a oitiva do responsável. No caso em exame, de fato, ocorreu a prescrição, uma vez que a liberação dos recursos ocorreu em 12/12/2001 e o ato de ordenação da citação ocorreu em 21/7/2018, recebido pelo responsável em 13/8/2018.
21.	Já o Sr. Joselito Carneiro de Araújo Junior, em suas razões de justificativa (Peça 15, p. 1-4) , alega o que segue:
	‘DA TEMPESTIVIDADE 
Ab initio, cumpre demonstrar a tempestividade da presente manifestação. Conforme colhe-se dos autos, o ora Manifestante tomou conhecimento da comunicação em 13.08.2018 (segunda-feira) , neste passo, tendo sido concedido o prazo de 15 (quinze) dias, constata-se que o termo final prazal apenas ocorrerá dia 28.08.2018 (terça-feira) . Conclui-se, portanto, que a presente justificativa é tempestiva, pois protocolada antes do termo final do prazo. 
DA OCORRÊNCIA APONTADA NA TOMADA DE CONTAS ESPECIAL - AUSÊNCIA DE PRESTAÇÃO DE CONTAS FINAL DOS RECURSOS RECEBIDOS POR MEIO DO CONTRATO DE REPASSE 2XXX.100060-XX/2000/MMA/CAIXA. 
A Secretaria de Controle Externo de Tomada de Contas Especial solicitou que fosse apresentada justificativa acerca da não realização da prestação de contas final dos recursos recebidos por meio do Contrato de Repasse n° 2648.100060- 37/2000/MMA/CAIXA. Destacou a referida Secretaria que, por meio do Oficio 1581/2011, de 8/7/2011 (Peça 2, p. 8-10) , a Funasa notificou o Manifestante acerca da não apresentação da Prestação de Contas da primeira parcela dos recursos recebidos, no valor de R$ 71.576,50, contudo, o Manifestante teria sido omisso e não saneou a irregularidade. Pois bem, diante do exposto, apresentam-se os motivos que levaram o ora Manifestante a não prestar as contas do Contrato de Repasse n° 2XXX.100060-XX/2000/MMA/CAIXA. 
Colhe o ensejo, destacar, de logo, que o ora Manifestante em nenhum momento agiu com o intuito de desrespeitar os comandos desta respeitada Corte de Contas, pelo contrário, durante toda a sua gestão como Chefe do Executivo (1/1/2005 a 31/12/2012) sempre atendeu às orientações e determinações advindas deste respeitado Órgão de Controle Externo. Dito isto, cumpre esclarecer que, conforme bem anotado no Relatório da Secretaria de Controle, os recursos do contrato de repasse 2XXX.100060-XX/2000/MMA/CAIXA foram recebidos ainda na gestão do Sr. Joélcio Martins da Silva (1/1/1997 a 31/12/200) , Ex-Prefeito do Município de Santaluz, sendo deste a responsabilidade pela execução dos serviços objeto do contrato. Assim, esclarece o Manifestante que não possui qualquer responsabilidade quanto à aplicação dos recursos e execução do objeto contratual. 
Dito isto, leva-se ao conhecimento deste egrégio Tribunal de Contas que o ora Manifestante ao assumir o cargo de prefeito do Município de Santa Luz/BA, encontrou a prefeitura completamente sucateada, tendo enfrentado grande dificuldade para tomar conhecimento de todas as obrigações e contratos firmados pela Comuna. Destaque-se, por importante, que não houve a devida transição de governo, tendo a gestão anterior (1/1/1997 a 31/12/2000) , deixado como herança um verdadeiro caos administrativo. 
Neste viés, faz-se mister trazer a lume que a não apresentação da prestação de contas do contrato de repasse 2XXX.100060-XX/2000/MMA/Caixa, se deu pelo fato de que NÃO FORAM DEIXADOS NOS ARQUIVOS DA PREFEITURA OS DOCUMENTOS DO REFERIDO CONTRATO, de modo que o Manifestante não prestar contas do que não tinha conhecimento. Mesmo com toda a dificuldade enfrentada, cumpre ressaltar que foram empregados todos os esforços no intuito de encontrar os documentos do sobredito contrato, porém, não se obteve êxito. Isso porque gestão do ex-Prefeito simplesmente ‘deu cabo’ da documentação, sem deixar qualquer informação acerca da destinação dos recursos recebidos. 
Cumpre ainda esclarecer que, por insuficiência de documentos, sequer houve a possibilidade de mover a competente Ação Civil Pública de Improbidade Administrativa em desfavor do Sr. Joélcio Martins da Silva, haja vista que não restou qualquer vestígio sobre os documentos ou destinação da verba recebida do Ministério da Agricultura, Pecuária e Abastecimento. 
Diante dessas considerações, espera-se ter atendido às solicitações desta respeitada corte, oportunidade em que pugna-se pela exclusão de responsabilidade do Manifestante, posto que restou impedido de apresentar a prestação de contas do Contrato de Repasse n° 2XXX.100060-XX/2000/MMA/Caixa por culpa exclusiva de terceiro, conforme bastante arrazoado alhures’.
22.	Principiando o exame das razões de justificativa acima transcritas, tem-se, em síntese, que o defendente afirma ser de seu antecessor a responsabilidade ‘quanto à aplicação dos recursos e execução do objeto contratual’, e que não apresentou a prestação de contas devido ao fato de encontrar a Administração Municipal em situação caótica, o que, nos seus dizeres, impossibilitou, inclusive, a proposição de Ação Civil de Improbidade Administrativa. 
23.	Primeiramente, cumpre registrar que tanto a liberação dos recursos como o prazo anotado para a prestação de contas, de fato, deram-se durante o mandado do Sr. Joélcio (1997-2004) , conforme preconiza o defendente, uma vez a liberação da primeira e única parcela transferida ter-se dado em 12/12/2001, e, consequentemente, a data limite para a apresentação da prestação de contas respectiva vencer em 10/2/2002, uma vez decorridos os 60 dias previstos na Cláusula Décima Primeira da avença.
24.	Ocorre que, conforme os documentos de Peça 2, p. 32-41, a vigência do Contrato de Repasse 2XXX.100060-XX/2000/MA/CAIXA sofreu diversas e sucessivas prorrogações, culminando na data de 31/12/2006 (Peça 2, p. 41) , alcançando, assim, o mandato do ora defendente, o Sr. Joselito Carneiro de Araújo Junior, cuja gestão como Prefeito Municipal de Santaluz/BA estendeu-se de 1/1/2005 a 31/12/2012.
25.	E, uma vez empossado Prefeito, em não tendo sido apresentada a prestação de contas de uma avença ainda em vigor durante a sua gestão, caberia a ele tomar as providências necessárias ao atendimento da obrigação, posto mandatória, ainda que celebrada na gestão anterior e vencida desde 10/2/2002. 
26.	Registre-se sempre a faculdade de o Prefeito sucessor impetrar a citada Ação de Improbidade Administrativa em face de seus antecessores quando se depara com a impossibilidade de apresentar a documentação comprobatória de avenças celebradas em gestões anteriores à sua, denunciando as infrações por eles cometidas, eximindo-se, assim, da responsabilidade que ora se exige do Sr. Joselito Carneiro, que, conforme se demonstra nos autos, não o fez.
27.	Contudo, malgrado não ter impetrado a Ação supramencionada, o Sr. Joselito, em outro processo tramitado nesta Corte de Contas, mais precisamente o TC: Processo 020.744/2004-3, fez o devido registro da situação caótica por ele mencionada, materializada nos excertos a seguir transcritos, constantes do item 6 do Relatório, com destaque para os trechos sob grifo:
	‘6. A seguir, reproduzo, com os ajustes de forma pertinentes, excertos da instrução produzida por auditor federal da Secex/BA, fls. 737/742, cuja proposta de encaminhamento foi aprovada pelos dirigentes da unidade, fl. 743, nos seguintes termos: 
32. Em resposta à citação o Município, por meio de novo representante legal, Sr. Joselito Carneiro de Araújo Júnior, apresentou as alegações de defesa lançadas no expediente de fls. 664/665, na quais se limitou a argumentar que o convênio em questão fora executado na gestão 1997-2000, de responsabilidade do Sr. Joélcio Martins da Silva, não cabendo à sua gestão responder pelos fatos apurados. Informou, contudo, que a documentação relativa à execução do convênio não fora localizada na sede da Prefeitura, impossibilitando-o de comprovar se houve ou não emprego regular dos recursos envolvidos.
33. Em reposta à audiência, o Sr. Joélcio Martins da Silva, em expediente de fls. 666/668, limitou-se a comentar a existência de processo em tramite na Justiça Federal envolvendo o mesmo objeto, em que figura como litisconsorte, bem como citou jurisprudência sem qualquer correlação com o objeto da audiência. Em nenhum momento buscou contradizer a acusação de pagamento antecipado da totalidade dos recursos repassados pelo Ministério do Meio Ambiente à empreiteira contratada, em desacordo com o que estabelece a Lei nº 4.320/1964, no seu art. 62’.  (g.n.) 
28.	Como se nota nos excertos supratranscritos, já havia sido devidamente registrada pelo Sr. Joselito Carneiro, em processo tramitado no TCU há quase 10 anos, a situação administrativa caótica por ele encontrada quando tomou posse no cargo de Prefeito de Santaluz, o que torna crível a sua afirmação sobre a impossibilidade de ter tomado conhecimento dos ajustes em vigência.
29.	Em adendo, cumpre registrar que foram encontrados débitos imputáveis ao Sr. Joélcio Martins da Silva em outros processos em tramitação no Tribunal, quais sejam, os TCs Processo 020.744/2004-3, Processo 005.390/2014-1, Processo 005.495/2018-0, Processo 005.496/2018-7 e Processo 016.025/2018-0, ao passo que, exceção feita aos presentes autos, não foram encontrados débitos imputáveis ao Sr. Joselito Carneiro de Araújo Junior em outros processos em tramitação no Tribunal, o que reforça os indícios de que suas razões acerca do caos encontrado na Prefeitura são verídicos, impondo, assim, sejam acolhidas as razões de justificativa por ele apresentadas, eximindo-o da responsabilidade pela não apresentação da prestação de contas sob análise, imputável apenas ao Sr. Joélcio Martins.
30.	Por fim, registre-se que, conforme o Relatório de Tomada de Contas Especial 283/2016 (Peça 2, p. 79-82) , concluiu-se que o prejuízo importaria no valor original de R$ 68.734,12, montante obtido deduzindo-se, dos R$ 71.576,50 liberados, o valor de R$ 2.842,38, referente à ‘segunda contrapartida restituída indevidamente ao Tesouro’ em 20/2/2002, além de rendimentos obtidos com aplicação financeira, de acordo com o Relatório de Auditoria 646/2017 da Controladoria Geral da União (Peça 2, p. 88-90) , valor esse que deve ser abatido do débito imputado.
31.	Destarte, impõe sejam rejeitadas as alegações de defesa e as razões de justificativa apresentadas pelo Sr. Joélcio Martins da Silva (CPF: XXX.714.365-XX) , ex-Prefeito Municipal de Santaluz/BA, no período de 1/1/1997 a 31/12/2004, uma vez não terem elidido a responsabilidade que lhe foi imputada, devendo as suas contas serem julgadas irregulares, com fundamento no art. 16, inciso III, alínea ‘a’ da Lei 8.443/1992, com imputação de débito ao responsável, bem como devem ser parcialmente acolhidas as razões de justificativa apresentadas pelo Sr. Joselito Carneiro de Araújo Junior (CPF: XXX.196.835-XX) , ex-Prefeito Municipal de Santaluz/BA, no período de 1/1/2005 a 31/12/2012, uma vez terem afastado a responsabilidade que lhe foi imputada, devendo as suas contas serem julgadas regulares com ressalva, dando-se lhe quitação.
PROPOSTA DE ENCAMINHAMENTO
32.	Diante do exposto, submetem-se os autos à consideração superior, propondo:
a) sejam rejeitadas as alegações de defesa e as razões de justificativa apresentadas pelo Sr. Joélcio Martins da Silva (CPF: XXX.714.365-XX) , ex-Prefeito Municipal de Santaluz/BA, no período de 1/1/1997 a 31/12/2004, uma vez não terem elidido a responsabilidade que lhe foi imputada;
b) sejam parcialmente acolhidas as razões de justificativa apresentadas pelo Sr. Joselito Carneiro de Araújo Junior (CPF: XXX.196.835-XX) , ex-Prefeito Municipal de Santaluz/BA, no período de 1/1/2005 a 31/12/2012, uma vez terem afastado a responsabilidade que lhe foi imputada;
c) julgar irregulares, nos termos dos arts. 1º, inciso I, 16, inciso III, alínea ‘a’, da Lei 8.443/1992 c/c os arts. 19 e 23, inciso III, da mesma Lei, e com arts. 1º, inciso I, 209, inciso I, 210 e 214, inciso III, do Regimento Interno/TCU, as contas do Sr. Joélcio Martins da Silva (CPF: XXX.714.365-XX) , ex-Prefeito Municipal de Santaluz/BA, no período de 1/1/1997 a 31/12/2004, e condená-lo ao pagamento da quantia a seguir especificada, com a fixação do prazo de quinze dias, a contar da notificação, para comprovar, perante o Tribunal (art. 214, III, a, do Regimento Interno) , o recolhimento da dívida aos cofres do Tesouro Nacional, atualizada monetariamente e acrescida dos juros de mora, calculados a partir das datas discriminadas, até a data do recolhimento, na forma prevista na legislação em vigor: 
	VALOR ORIGINAL (Real) 
	DATA DA OCORRÊNCIA 
	DÉBITO/CREDITO 

	R$ 71.576,50
	12/12/2001
	Débito

	R$ 2.842,38
	20/02/2002
	Crédito

	Valor total do débito atualizado até 12/11/2018: R$ 194.890,00.
d) julgar regulares com ressalva, nos termos dos arts. 1º, inciso I, 16, inciso II, da Lei 8.443/1992 c/c os arts. 18 e 23, inciso II, da mesma Lei, e com arts. 1º, inciso I, 208 e 214, inciso II, do Regimento Interno/TCU, as contas do Sr. Joselito Carneiro de Araújo Junior (CPF: XXX.196.835-XX) , ex-Prefeito Municipal de Santaluz/BA, no período de 1/1/2005 a 31/12/2012, dando-se lhe quitação;
e)  autorizar, desde logo, nos termos do art. 28, inciso II, da Lei 8.443/1992, a cobrança judicial da dívida caso não atendida a notificação; 
f) autorizar também, desde logo, se requerido, com fundamento no art. 26 da Lei 8.443, de 1992 c/c o art. 217, §§ 1º e 2º do Regimento Interno, o parcelamento da dívida em até 36 parcelas, incidindo sobre cada parcela, corrigida monetariamente, os correspondentes acréscimos legais fixando-lhe o prazo de quinze dias, a contar do recebimento da notificação, para comprovar perante o Tribunal o recolhimento da primeira parcela, e de trinta dias, a contar da parcela anterior, para comprovar os recolhimentos das demais parcelas, devendo incidir sobre cada valor mensal, atualizado monetariamente, os juros de mora devidos, no caso do débito, na forma prevista na legislação em vigor; 
g) alertar ao responsável que a falta de comprovação do recolhimento de qualquer parcela importará no vencimento antecipado do saldo devedor, nos termos do § 2º do art. 217 do Regimento Interno deste Tribunal;
h) enviar cópia do Acórdão a ser prolatado, bem como do Relatório e do Voto que o fundamentarem à Procuradoria da República no Estado da Bahia, nos termos do § 3º do art. 16 da Lei 8.443/1992 c/c o § 7º do art. 209 do Regimento Interno do TCU, para adoção das medidas cabíveis;
i) enviar cópia do Acórdão que vier a ser proferido à Secretaria Federal de Controle Interno e aos responsáveis, para ciência, informando que a presente deliberação, acompanhada do Relatório e do Voto que a fundamenta, está disponível para a consulta no endereço www.tcu.gov.br/acordaos, além de esclarecer que, caso requerido, o TCU poderá fornecer sem custos as correspondentes cópias, de forma impressa.”
O representante do MP/TCU (peça 21) , Procurador Sérgio Ricardo Costa Caribé, concordou com a proposta da unidade instrutiva.
	É o relatório.

Mário César da Silva Lima (OAB/BA 10.491), representando Joélcio Martins da Silva (peça 12).

Procurador Sergio Ricardo Costa Caribé.

TOMADA DE CONTAS ESPECIAL. CONTRATO DE REPASSE. MAPA. FALTA DE NEXO DE CAUSALIDADE ENTRE RECURSOS LIBERADOS E OBRA EXECUTADA. CITAÇÃO. REJEIÇÃO DE ALEGAÇÕES DE DEFESA DE UM DOS RESPONSÁVEIS E ACOLHIMENTO PARCIAL DAS ALEGAÇÕES DE DEFESA DO OUTRO. CONTAS IRREGULARES. CONTAS REGULARES COM RESSALVA. DÉBITO. MULTA PRESCRITA. COMUNICAÇÕES.

TOMADA DE CONTAS ESPECIAL (TCE)

Secretaria de Controle Externo de Tomada de Contas Especial (Secex-TCE).

Trata-se de tomada de contas especial instaurada pela Caixa Econômica Federal (CEF) , em decorrência da omissão no dever de prestar contas da aplicação dos recursos transferidos ao município de Santaluz/BA, por meio do contrato de repasse 2648.100060-37/2000/MA/Caixa, e que tinha por objeto a execução de estímulo à produção agropecuária/ações de desenvolvimento rural - construção de barragens do riacho do Cipó e Lajedinho, conforme plano de trabalho[footnoteRef:2]. [2:  Peça 2, p. 14-8.] 
Os recursos previstos foram de R$ 110.000,00, sendo R$ 10.000,00 de contrapartida do convenente e R$ 100.000,00 à conta do concedente, sendo liberados apenas R$ 71.576,50 mediante a ordem bancária 2001OB800019, creditada na conta corrente do convênio em 12/12/2001[footnoteRef:3]. O ajuste teve vigência de 29/12/2000 a 31/12/2006[footnoteRef:4]. [3:  Peça 2, p. 59.]  [4:  Peça 2, p. 4 e 41.] 
O relatório do tomador de contas especial 283/2016[footnoteRef:5] concluiu que o prejuízo foi de R$ 68.734,12, pela omissão da prestação de contas, já deduzido do total liberado o valor de R$ 2.842,38, referente à contrapartida restituída em duplicidade ao Tesouro, cuja responsabilidade solidária se repartiu entre os Srs. Joélcio Martins da Silva, prefeito no período de 1997 a 2004, e Joselito Carneiro de Araújo Junior, prefeito entre 2005 e 2012. [5:  Peça 2, p. 79-82.] 
A Secex-TCE, após análise inicial[footnoteRef:6], procedeu à citação do Sr. Joélcio Martins da Silva em razão da não comprovação da regular aplicação dos recursos, assim como à audiência dos dois responsáveis pela omissão no dever de prestar contas. [6:  Peça 6.] 
A unidade instrutiva, após análise das respostas[footnoteRef:7], concluiu pelo afastamento da responsabilidade do Sr. Joselito Carneiro de Araújo Junior quanto à omissão inicialmente identificada, motivo pelo qual propôs julgar regulares com ressalvas suas contas. [7:  Peças 18, 19 e 20.] 
Em relação ao Sr. Joélcio Martins da Silva, a Secex-TCE sugere o julgamento pela irregularidade das contas, com imputação do débito apurado e sem aplicação da multa correspondente, diante da ocorrência da prescrição da pretensão punitiva.
O representante do MP/TCU, Procurador Sérgio Ricardo Costa Caribé acolheu, na íntegra, as análises e conclusões apresentadas[footnoteRef:8]. [8:  Peça 21.] 
Concordo com a análise empreendida pela Secex-TCE, acolhida, também, pelo representante do MP/TCU, as quais adoto como fundamento para minhas razões de decidir.
Cumpre destacar que a simples execução física do objeto não afasta a necessidade de prestação de contas, visto ser fundamental a apresentação de documentos hábeis a estabelecer o nexo de causalidade entre recursos transferidos e sua aplicação.
Diante do exposto, manifesto-me pela aprovação do acórdão que ora submeto à apreciação deste Colegiado. 
TCU, Sala das Sessões Ministro Luciano Brandão Alves de Souza, em 12 de fevereiro de 2019.
Weder de Oliveira 
Relator